【裁判字號】    91,訴,1895
【裁判日期】    921217
【裁判案由】    貪污
【裁判全文】
臺灣桃園地方法院刑事判決                        九十一年度訴字第一八九五號
    公  訴  人  臺灣桃園地方法院檢察署檢察官
    被      告  己○○
                庚○○○
    共      同  邱鎮北律師
    選任辯護人  黃政雄律師
                莊守禮律師
右列被告等違反貪污治罪條例因案件，經檢察官提起公訴（九十一年度偵字第二一八
一九號），本院判決如左：
    主  文
己○○共同連續與受公務機關委託承辦公務之人，侵占公有財物，處有期徒刑拾壹年
，褫奪公權伍年。侵占所得公糧壹佰壹拾貳萬參仟伍佰肆拾壹公斤應予追繳，並發還
行政院農業委員會北區糧食管理處，如全部或一部無法追繳時，應追徵其價額，或以
其財產抵償之。
庚○○○共同連續受公務機關委託承辦公務之人，侵占公有財物，處有期徒刑陸年，
褫奪公權肆年。侵占所得公糧壹佰壹拾貳萬參仟伍佰肆拾壹公斤應予追繳，並發還行
政院農業委員會北區糧食管理處，如全部或一部無法追繳時，應追徵其價額，或以其
財產抵償之。
    事  實
一、庚○○○係位於桃園縣大園鄉埔心村九十七之十一號「萬樺碾米廠」之負責人，
    從事糧食之存放、加工、製造、販賣等業務，其夫己○○則為碾米廠之實際負責
    人；民國七十六年間，庚○○○以「萬樺碾米廠」名義，與「行政院農業委員會
    北區糧食管理處」（下簡稱北區糧管處）簽訂「委託辦理公糧稻米經收保管加工
    撥付業務合約」，負責公糧稻米之經收，以及收購稻穀價款之代發、保管、加工
    撥付等業務，為受公務機關委託承辦公務之人。民國八十九年間，己○○經濟發
    生困難，積欠外界債務幾達新台幣（下同）六千萬元，為解決上開債務起見，竟
    心生不法，起意盜賣公糧還債，己○○遂商得庚○○○同意，二人共同意圖為自
    己不法之所有，並基於侵占公有財物之概括犯意，利用庚○○○受託承辦上開公
    糧業務之機會，於八十九年第二期稻穀收割期後，自九十年十一月間某日起至九
    十一年四月間某日止，連續將庚○○○經收保管之八十九年第二期、九十年第一
    期、第二期公糧拆封散裝後，與自營糧摻雜混裝，再由己○○出面，以每一百台
    斤約一千元至一千零五十元之不等價格，出售予不知情之下游廠商「盛裕碾米廠
    」、「三合興碾米廠」、「果林碾米廠」、「明發碾米廠」、「皇鳳碾米廠」、
    「興榮碾米廠」等糧商；所得款項則悉數用於清償債務。計己○○、庚○○○於
    上開時間內，以上開方式，侵占公糧共計一百一十二萬三千五百四十一公斤（八
    十九年第二期稻穀計三十六萬八千七百六十六公斤，九十年第一期稻穀計五十二
    萬零九十八公斤，九十年第二期稻穀為二十三萬四千六百七十七公斤），獲得約
    二千餘萬元之不法利益。嗣於九十一年四月二十四日，經北區糧管處派員前往「
    萬樺碾米廠」稽查，始發覺上情。
二、案經法務部調查局桃園縣調查站移送台灣桃園地方法院檢察署檢察官偵查起訴。
    理  由
一、訊據被告己○○坦承於右揭時間、地點，與其妻庚○○○共同經營「萬樺碾米廠
    」，而趁庚○○○受北區糧管處委託保管公糧之便，盜賣公糧共計一百一十二萬
    三千五百四十一公斤等事實不諱。被告庚○○○固不否認為「萬樺碾米廠」之負
    責人，受北區糧管處委託保管公糧，而於上開時間、地點，遭其夫己○○盜賣等
    事實，惟否認有何貪污犯行。辯稱：盜賣公糧是己○○一個人做的，我知道他在
    盜賣公糧，有阻止他，但他不聽，說被債務逼到這樣子，已經沒辦法了，我沒有
    和他一起盜賣公糧，我先前承認盜賣公糧，是因為覺得事情要有人扛，而我沒有
    理財能力，需要己○○在外面處理債務，照顧家庭云云。辯護人另辯稱：依庚○○○與北區糧管處簽訂之「委託辦理公糧稻米經收保管加工撥付業務合約」約定
    ，庚○○○係依北區糧管處指示，保管或加工公糧，並未直接影響農民之權利義
    務，無涉於公權力之行使，再由上開合約之第三十二條至第三十五條等約定以觀
    ，庚○○○必須提供足額之物保及人保，與承辦該業務之公務員無須提供擔保不
    同，亦可見庚○○○並非公務員，而綜合上開合約之契約目的、契約整體特徵，
    及糧食管理法第八條、糧食管理法施行細則第十條等立法意旨，庚○○○僅係北
    區糧管處之「助手」，並未因此獲得授權行使公權力，故上開合約應係私法上之
    委託契約，庚○○○並非受委託行使公權力之公務員；從而，庚○○○及己○○
    盜賣公糧之所為，應僅成立業務侵占罪云云。經查：
（一）被告庚○○○在調查中自承：「我因為在八十九年間家中經濟發生困難，週轉
      不靈，故在九十年十一月間即開始私自盜賣北區糧管處委託儲存於萬樺碾米廠
      之稻穀，因為所盜賣的公糧超過八百公噸，數量過於龐大，為免遭北區糧管處
      人員發現，所以我在將公糧搬開出售的同時，即由我先生己○○自行購買材料
      製作鐵架，並在上方釘木板，再以稻穀包及一包包內裝填稻穀之ＰＰ袋覆蓋在
      該鐵架外側，以維持稻穀堆外觀的完整，以免被人發現。‧‧‧我欲擅自出售
      公糧前，曾與我先生商量此事，我先生己○○曾表示此種行為是犯法的，我們
      如此做將會很難看。盜賣的公糧主要出售予桃園縣境內的興榮碾米廠、皇鳳碾
      米廠、三合興碾米廠、明發碾米廠及苗栗縣境內的盛裕碾米廠，當時均係以市
      價出售該批稻穀，出售方式係每遇我缺錢周轉時，我即打電話給前述碾米廠表
      示欲出售稻穀，叫他們自行來購買並載貨，我是將公糧拆封後，散裝於稻穀筒
      中，等前述碾米廠廠商貨車來了之後，再將散裝稻穀直接洩於散裝貨車車斗中
      載運，前述廠商並不知我所出售者為公糧，鐵架是我先生（己○○）自行向大
      園鄉洪中明鋼鐵廠購買鐵材後，親自燒製熔接製作而成的。前後大約共盜賣了
      約八百餘公噸，因我均係以當時之市價盜賣，故實際得款多少，我未計算，以
      現今市價每一百公斤約值一千五百元價格來計算，總共大約二千萬元」等語（
      偵卷第三十三頁）。被告己○○亦於調查中自承：「我因於八十、八十二年間
      ，買賣房地產與買主發生糾紛，被欠債達六千餘萬元，至八十九年已無法負荷
      龐大債務，因而趁處理糧管處稻穀之便，侵占八十九年第二期及九十年第一、
      二期稻作，並於九十年十一月間，將前述稻穀私自販售給其他碾米廠，但詳細
      侵占盜賣稻穀之數量，要問我太太庚○○○才清楚。‧‧‧萬樺碾米廠係在稻
      穀存放現場，用ㄇ型鋼製作大型框架，再用稻穀外沿著該框架外圍堆放，直到
      將框架全部掩飾後，內層再以空的稻穀包填充，藉以逃避糧管處人員之稽查。
      （鋼架）是我本人購買材料自行製作的。（侵占的稻穀）均由我太太庚○○○
      負責與下游糧商接洽，我僅知道係以販售當時之市價出售，大約販售八百餘公
      噸，至於得款金額及其他詳情要問我太太才清楚」等語（偵卷第四十六頁反面
      ）。被告二人在偵查中並均為相同供述（偵卷第一百一十頁）。細核被告二人
      所述，除庚○○○實際負責盜賣公糧之部分以外，其餘情節互核相符，與證人
      即「萬樺碾米廠」之下游商家丙○○（皇鳳碾米廠）、甲○○（明發碾米廠）
      、戊○○（興榮碾米廠）、乙○○（盛裕碾米廠）、及丁○○（果林碾米廠）
      等五人在本院審理時，分別證述其等向「萬樺碾米廠」收購稻穀之情節，亦屬
      相符（本院九十二年七月三十日筆錄）。此外並有北區糧管處九十一年五月八
      日農北糧政字第九一三六０二三０三號函暨所附切結書、桃園縣大園鄉農會九
      十一年五月六日桃大農信字第三０四號函暨所附己○○存款往來明細、「公糧
      稻米經收保管加工撥付業務合約書」、丙○○、甲○○、戊○○、乙○○與「
      萬樺碾米廠」之交易資料各一份、查獲現場照片八張附卷可稽。
（二）至於被告二人在前開警訊中所述：由庚○○○出面販售公糧云云，核與上開丙○○等五人到庭證稱略以：「我們業務上向『萬樺碾米廠』購買糧食，都是己○○出面，錢也都是交給己○○，或者匯到己○○的帳戶，送貨是己○○送過
      來，我們去取貨也是由己○○出面點給我們，沒有和庚○○○往來」等語（本
      院九十二年七月三十日筆錄），有所出入，而斟酌丙○○等五人與本案並無利
      害關係，所述較無偏頗，以及丙○○等人向己○○購買糧食之部分款項，係匯
      入己○○在桃園縣大園鄉農會開設之二二—0000000號帳戶，有己○○
      在上開農會帳戶之往來明細一份可稽，可見出面盜賣公糧者應為己○○。被告
      等此部分自白，尚難採取。
（三）被告庚○○○雖辯稱：盜賣公糧是己○○一個人做的，我知道他在盜賣公糧，
      有阻止他，但他不聽，說被債務逼到這樣子，已經沒辦法了，我沒有和他一起
      盜賣公糧，我先前承認盜賣公糧，是因為覺得事情要有人扛，而我沒有理財能
      力，需要己○○在外面處理債務，照顧家庭云云。被告己○○亦供稱：庚○○○只是知情，但並未參與云云。證人丙○○等五人亦到庭一致證稱：出面販售
      糧食者係己○○，伊等沒有和庚○○○交易過等語，且丙○○等人向己○○購
      買糧食之部分款項，確實係匯入己○○之農會帳戶，此均如前述。惟被告庚○○○此部分所辯，與上開事證不符，而庚○○○在法務部調查局調查時，對其
      與被告己○○之負債狀況、渠等出售公糧之對象，及如何以鐵架掩飾公糧短少
      等事實，均能明確陳述，顯見其熟悉內情，在調查局所述並非憑空杜撰；準此
      ，通觀庚○○○在調查時自承與己○○共同盜賣公糧等語，即非不可信。佐以
      被告庚○○○與己○○先前在調查及偵查中均自承共同盜賣公糧等語，已如前
      述，渠等在本院調查時，則先改稱：「事情都是庚○○○做的，己○○不清楚
      」云云（本院九十二年二月二十六日筆錄），繼而同時翻稱：「是己○○一人
      所為，庚○○○知情但未參與」云云（本院九十二年七月十日、十二月十七日
      筆錄），其二人辯解先後反覆，有將罪責推由其中一人受過之意，應甚明顯，
      是被告二人此後所辯是否可信？自堪存疑。至於證人丙○○等五人所述，僅能
      證明出面販售公糧者係己○○，並無法據此推論被告庚○○○未曾參與犯罪；
      另外，被告庚○○○在本院審理時經質以：「農會己○○名字的帳戶，是不是
      妳用的」，陳稱：「是」等語（本院九十二年二月二十六日筆錄），可見證人
      丙○○等人所述及上開匯款經過，均不足作為有利於被告庚○○○之認定。綜
      上，應可認被告庚○○○此部分所辯，為卸責之詞，被告己○○所辯則係勾串
      迴護庚○○○之詞，均不可採。況且，縱認盜賣公糧者均係己○○一人所為，
      然被告庚○○○依其與北區糧管處簽訂之合約約定，負有保管公糧之義務，則
      其隱匿公糧已遭己○○盜賣之事實，即屬違反上開義務，而以不作為之方式，
      配合己○○盜賣公糧，僅係推由己○○下手實施而已。被告庚○○○與己○○
      對上開盜賣公糧犯行，有犯意聯絡及行為分擔，為共同正犯，應甚明確，其所
      辯並無可採。
（四）查卷附「公糧稻米經收保管加工撥付業務合約」明載其立約目的為：「委託辦
      理公糧稻米之經收、保管、加工、撥付等業務」，該合約第三十一條約定：「
      乙方承辦公糧稻米業務，係以受公務機關委託承辦公務之人身分辦理。‧‧‧
      」，足認被告庚○○○係受公務機關北區糧管處委託辦理上開業務。而上開公
      糧稻米業務，依「糧食管理法」第二條、「行政院農業委員會各區糧食管理處
      暫行組織規程」第三條等規定，係專屬於行政機關之業務，為國家基於統治主
      體所為之行政行為，應為糧管處公權力範圍內之公務無疑。雖辯護人辯稱：依
      上開合約約定，庚○○○係依北區糧管處指示，保管或加工公糧，並未直接影
      響農民之權利義務，無涉於公權力之行使，再由上開合約之第三十二條至第三
      十五條等約定以觀，庚○○○必須提供足額之物保及人保，與承辦該業務之公
      務員無須提供擔保不同，亦可見庚○○○並非公務員，而綜合上開合約之契約
      目的、契約整體特徵，及糧食管理法第八條、糧食管理法施行細則第十條等立
      法意旨，庚○○○僅係北區糧管處之「助手」，並未因此獲得授權行使公權力
      ，故上開合約應係私法上之委託契約，庚○○○並非受委託行使公權力之公務
      員云云。然觀諸上開合約第六條第一項約定：「乙方（即庚○○○）經收公糧
      稻穀，以當期農民自產，並經中央主管機關命名推廣之  稻及  稻品種為限，
      其驗收之標準如下：‧‧‧」，第九條約定：「乙方對於甲方匯撥之收購資金
      ，應在當地農會信用部開設『行政院農業委員會北區糧管處委託工廠收購公糧
      稻穀資金專戶（乙存）』寄存，其利息歸屬甲方」，第十二條約定：「乙方收
      到甲方匯撥之收購資金，應用於該項業務‧‧‧」，即可見被告庚○○○辦理
      公糧稻米之經收業務，有驗收審核之權，非無獨立判斷之空間，自非單純受行
      政機關指示，協助處理行政事務之行政助手可比。而保管公糧係被告庚○○○
      經收公糧之附屬業務，性質上兩者應統合認定為公權力之行使，無法將之獨立
      切割為私法上之委任關係。是故，辯護人所辯亦不可取。
（五）綜上所述，本件事證已臻明確，被告庚○○○所辯應係卸責之詞，不足採信，
      其與被告己○○之犯行均堪認定。
二、查被告庚○○○受北區糧管處委託，辦理公糧稻米之經收，以及收購稻穀價款之
    代發、保管等業務，依貪污治罪條例第二條後段規定，應依該條例處斷；又被告
    己○○與被告庚○○○共犯本件侵占公有財物之罪行，依上開條例第三條規定，
    亦應依該條例處斷。核被告庚○○○、己○○所為，均係犯貪污治罪條例第四條
    第一項第一款之侵占公有財物罪。辯護人雖辯稱：被告等所為，僅應構成刑法上
    之業務侵占罪云云，然被告庚○○○應係貪污治罪條例第二條後段所稱之受公務
    機關委託承辦公務之人，已如前述，辯護人此部分所辯，尚非可採。被告等就上
    開侵占公有財物犯行間，有犯意聯絡及行為分擔，為共同正犯。被告等多次侵占
    公有財物犯行，時間緊接，所犯構成要件相同罪名，顯係基於概括犯意而為，為
    連續犯，依刑法第五十六條規定應以一罪論，並加重其刑。至被告等雖均在調查
    中自白犯行，惟並未繳出犯罪所得，尚難依貪污治罪條例第八條規定減輕其刑，
    附予敘明。另查，被告庚○○○學歷不過小學畢業，有其調查筆錄在卷可稽，知
    識不豐，其自七十六年間起始受糧管處委託，辦理公糧稻米業務迄今，中間並無
    差錯，此次則係因無力解決其夫己○○在外積欠之鉅額債務，而受己○○唆使，
    出此下策，上情業經己○○、庚○○○在本院審理時分別供承明確（本院九十二
    年七月三十日、十二月三日筆錄），此後被告庚○○○在偵審中猶有迴護己○○
    之意，則如前述，其夫妻患難間彼此扶助，應係人情不可避免，佐以被告庚○○○並未實際參與販售公糧之行為，此經證人甲○○等五人陳明如前，可見庚○○○應係念及與己○○夫妻之情，復迫於債務壓力，不忍告發己○○所為，又因智
    識短淺，不明利害，終致陷溺日深，釀成大錯，其盜賣公糧之行雖不足取，然綜
    觀其犯罪情節，動機不外鶼鰈人倫，且其並非直接實施犯罪之人，犯罪所得亦非
    由其支用，應有可憫之處，斟酌貪污治罪條例第四條第一項第一款係最輕本刑為
    有期徒刑十年以上刑之重罪，被告庚○○○部分如科以該條之刑，情輕法重，爰
    依刑法第五十九條規定減輕其刑。被告庚○○○之刑同時有加重及減輕之情形，
    應依刑法第七十一條第一項規定，先加後減之。爰審酌被告庚○○○此前並無前
    科，被告己○○則有竊佔、偽造文書等前科（未構成累犯），有其二人台灣桃園
    地方法院檢察署刑案資料查註記錄表各一紙附卷可稽，被告等犯罪之動機、手段
    ，及其二人犯後之態度等一切情狀，分別量處如主文所示之刑，並依貪污治罪條
    例第十七條規定，分別宣告己○○褫奪公權五年，庚○○○褫奪公權四年，以示
    懲儆。被告等犯罪所得財物係一百一十二萬三千五百四十一公斤公糧，已如前述
    ，依貪污治罪條例第十條第一項、第二項規定，應予追繳，並發還被害人北區糧
    管處，如全部或一部無法追繳時，追徵其價額，或以其財產抵償之。
據上論斷，應依刑事訴訟法第二百九十九條第一項前段，貪污治罪條例第二條、第四
條第一項第一款、第十條第一項、第二項、第十七條、第十九條，刑法第十一條前段
、第二十八條、第五十六條、第五十九條、第三十七條第二項，判決如主文。
本案經檢察官林秀敏到庭執行職務。
中        華        民        國    九十二    年   十二   月    十七    日
                                  臺灣桃園地方法院刑事第八庭
                                      審判長法  官     林恆吉
                                            法  官     劉秀君
                                            法  官     陳彥宏
右正本證明與原本無異
如不服本判決書應於送達後十日內向本院提出上訴狀
                                            書記官     翁其良
中        華        民        國    九十二     年   十二   月    十八   日
論罪法條：貪污治罪條例第四條第一項第一款
貪污治罪條例第四條
有下列行為之一者，處無期徒刑或十年以上有期徒刑，得併科新台幣一億
元以下罰金：
一  竊取或侵占公用或公有器材、財物者。
二  藉勢或藉端勒索、勒徵、強占或強募財物者。
三  建築或經辦公用工程或購辦公用器材、物品，浮報價額、數量、收取
    回扣或有其他舞弊情事者。
四  以公用運輸工具裝運違禁物品或漏稅物品者。
五  對於違背職務之行為，要求、期約或收受賄賂或其他不正利益者。
前項第一款至第四款之未遂犯罰之。


司法院資訊處製作；財團法人民間司法改革基金會備份。
